【裁判字號】    99,交訴,102
【裁判日期】    990730
【裁判案由】    公共危險等
【裁判全文】
臺灣板橋地方法院刑事判決             99年度交訴字第102號
公  訴  人  臺灣板橋地方法院檢察署檢察官
被      告  乙○
            丙○
上列被告因公共危險等案件，經檢察官提起公訴（99年度偵字第
6602號），經被告於準備程序中就起訴事實為有罪之陳述，經告
知簡式審判程序之旨，並聽取當事人之意見後，經合議庭裁定由
受命法官獨任行簡式審判程序，本院判決如下：
    主    文
乙○駕駛動力交通工具肇事，致人受傷而逃逸，處有期徒刑陸月
，如易科罰金，以新臺幣壹仟元折算壹日。又行使偽造私文書，
足以生損害於他人，處有期徒刑參月，如易科罰金，以新臺幣壹
仟元折算壹日。如附表偽造署押數量欄所示偽造之署押均沒收。
應執行有期徒刑柒月，如易科罰金，以新臺幣壹仟元折算壹日。
緩刑參年，並應向公庫支付新臺幣拾萬元。如附表偽造署押數量
欄所示偽造之署押均沒收。
丙○意圖使犯人隱避而頂替，處拘役肆拾日，如易科罰金，以新
臺幣壹仟元折算壹日。緩刑貳年。
    事    實
一、乙○於民國98年5 月10日上午4 時49分許，駕駛車牌號碼49
    88-PN 號自用小客車，沿臺北縣鶯歌鎮○○路往樹林市方向
    行駛，行經臺北縣鶯歌鎮○○路98號前，本應隨時注意車前
    狀況，並採取必要之安全措施，而依當時天候晴、晨或暮光
    、柏油路面乾燥、無缺陷、無障礙，視距良好等情，並無不
    能注意之情事，竟疏未注意，擦撞同向在該處行走之行人甲
    ○○，致甲○○倒地，受有頭部外傷之傷害（過失傷害部分
    未據告訴）。詎乙○明知業已駕車肇事致甲○○受傷後，竟
    未下車查看，對甲○○達採取必要之救護措施，亦未報警處
    理，即駕車離開現場。嗣經警調閱監視錄影畫面及路人記下
    乙○所駕車輛車號，始循線查悉上情。
二、乙○經警通知上情，而於同日上午6 時9 分許，至臺北縣政
    府警察局三峽分局鶯歌分駐所接受調查時，竟為規避責任，
    基於行使偽造私文書、偽造署押之犯意，冒用不知情之「陳
    朔」（陳朔原名李志賢，係乙○之友，乙○前因為陳朔辦理
    機車過戶事宜而取得陳朔之駕駛執照因此得知陳朔之年籍資
    料）名義應訊，於附表編號1 所示之私文書上偽造「陳朔」
    、「李志賢」之署押（編號1 所示舉發單為1 式3 聯，乙○
    於簽收時偽造署名1 枚，因複寫至其餘2 聯），表示其為「
    陳朔」本人，受領上揭通知之意，而偽造該私文書，再交付
    承辦警員而行使之。復接續於附表編號2 至4 所示之文件上
    偽造「陳朔」、「李志賢」之署押。足以生損害於陳朔本人
    、交通監理機關於交通違規處罰之正確性及警察機關查緝犯
    罪之正確性。
三、丙○與丙○係孿生兄弟，外貌長相相似。詎丙○明知前開時
    、地係乙○駕車肇事及冒名應訊，竟意圖使真正之犯罪人乙
    ○隱避，於98年6 月29日板橋地方法院檢察署檢察官偵查時
    ，佯稱其為上開交通事故之肇事者，且係其在臺北縣政府警
    察局三峽分局鶯歌分駐所內冒用友人陳朔之身分應訊，而由
    檢察官據此將丙○依公共危險罪及偽造文書提起公訴，而頂
    替乙○，使真正肇事逃逸、偽造文書之乙○隱避。
四、嗣陳朔至臺灣板橋地方法院檢察署申告乙○冒名應訊、偽造
    文書等情，經檢察官將前揭調查筆錄及丙○、乙○之指紋送
    請內政部警政署刑事警察局鑑定，始查悉上情。
五、案經陳朔告訴及臺灣板橋地方法院檢察署檢察官自動檢舉簽
    分偵辦後提起公訴。
    理    由
一、本件被告乙○、丙○所犯均係死刑、無期徒刑、最輕本刑為
    3 年以上有期徒刑以外之罪，其於準備程序中就被訴事實為
    有罪之陳述，經法官告知簡式審判程序之旨，並聽取公訴人
    、被告之意見後，依刑事訴訟法第273 條之1 第1 項規定進
    行簡式審判程序審理，核先敘明。
二、上揭犯罪事實，業據被告乙○、丙○於檢察官偵查中及本院
    審理時均坦承不諱，且經證人甲○○、陳朔證述明確，並有
    道路交通事故現場圖、道路交通事故調查報告表、監視器錄
    影翻拍照片及附表所示文件可資佐證，足認被告2 人前開任
    意性自白與事實相符，堪以採信。本件罪證明確，被告2 人
    犯行均堪認定，應予論科。
三、論罪科刑：
  (一)被告乙○如犯罪事實一之所為係犯刑法第185 條之4 肇事逃
    逸罪。按如數行為於同時同地或密切接近之時地實施，侵害
    同一之法益，各行為之獨立性極為薄弱，依一般社會健全觀
    念，在時間差距上，難以強行分開，在刑法評價上，以視為
    數枚舉動之接續施行，合為包括之一行為予以評價，較為合
    理，則屬接續犯，而為包括之一罪。又接續犯於犯罪行為完
    畢之前，其各枚舉動與該罪之構成要件相符，但行為人主觀
    上係以其各枚舉動僅為全部犯罪行為之一部，而客觀上，亦
    認係實施一枚犯罪，是以僅成立一枚罪名（參照最高法院86
    年臺上字第3295號判例意旨、同院71年臺上字第2837號判例
    意旨）。次按在舉發通知單移送聯上「收受通知聯者簽章」
    欄內，偽簽他人姓名，自不待依據習慣或特約，單從形式上
    觀察，即足以知悉係表示由他人名義出具領收通知之證明，
    此與事先在印妥內容之收據上偽簽他人姓名之情形，無分軒
    輊，當然屬於刑法第210 條所稱之私文書，而非同法第220
    條之準私文書（參照最高法院83年度臺上字第6631號判例意
    旨）。再按酒精測定紀錄表所示，其製作權人為執勤員警，
    在其上之被測人欄上簽名，僅係表明被測人為何人並對該測
    試結果無異議而已，並非表示收到該測定值單之意思，應係
    犯刑法第217 條第1 項之偽造署押罪，無庸另以偽造私文書
    罪論科（參照最高法院91年度臺上字第1884號判決）。又司
    法警察或司法警察官於詢問犯罪嫌疑人時所製作之詢問筆錄
    ，係記載對於犯罪嫌疑人之詢問及其陳述，其內容當然含有
    受詢問人之意思表示，因該筆錄為公務員職務上所製作之文
    書，故為公文書之一種。受詢問人雖在筆錄之末簽名、蓋章
    或按指印，以擔保該筆錄之憑信性，但不能因此即認為該筆
    錄係受詢問人所製作，而變更其公文書之性質。從而，被告
    在「警詢筆錄」、「偵訊筆錄」上偽造署押，並未表示另外
    製作何種文書，應只論以偽造署押罪，不另論行使偽造私文
    書罪（參照最高法院91年度臺非字第294 號判決）。另被告
    於權利告知書被告知人項下偽簽姓名及於逮捕通知書被通知
    人項下偽簽姓名，僅係處於被告知、被通知者之地位，尚不
    能認其係有製作何種文書之意思及曾為何項之意思表示，故
    應僅成立偽造署押罪（參照最高法院94年7 月26日第11次刑
    事庭會議決議）。被告乙○如犯罪事實欄二於附表編號1 之
    舉發通知單之移送聯上「收受通知聯者簽章」欄內偽造「陳
    朔（李志賢）」之署押後，復交回舉發警員處理，顯係對於
    該文書之內容有所主張，自有行使之意思，核其上開所為，
    係犯刑法第216 條、第210 條之行使偽造私文書罪。又被告
    乙○如犯罪事實二於附表編號2 至4 所示之文書上，偽造「
    陳朔（李志賢）」之署名或按捺指印，均僅係基於受通知者
    之地位，尚不能表示其係有製作何種文書之意思及曾為何項
    之意思表示，故其此部分所為，係犯刑法第217 條之偽造署
    押罪。被告乙○於附表編號1 所示舉發通知單上偽造署押係
    偽造該私文書之部分行為，而於偽造私文書後復持以行使，
    偽造之低度行為應為行使偽造私文書之高度行為所吸收，均
    不另論罪。被告乙○分別在附表所示文件上多次偽造「陳朔
    」、「李志賢」署押之犯行，係於時間、空間密切接近之時
    、地實施，侵害同一之法益，就偽造同一人署押各次行為之
    獨立性極為薄弱，既依一般社會健全觀念，在時間差距上，
    難以強行分開，則在刑法評價上，視為數枚舉動之接續施行
    ，包括以一行為予以評價，較為合理，而論以接續犯。被告
    乙○以一接續行為觸犯偽造署押罪及行使偽造私文書罪，為
    想像競合犯，應依刑法第55條之規定從一重之行使偽造私文
    書罪處斷。至被告乙○所犯肇事逃逸罪及行使偽造文書2 罪
    間，犯意各別，行為互殊，應予分論併罰。爰審酌被告乙○
    於肇事後未予傷者救助，極易因擴大傷害而造成無法彌補之
    後果，且經警通知其涉犯肇事逃逸犯行而應訊時，竟為逃避
    自身罪責，冒用他人名義應訊，損害偵查犯罪之正確性且可
    能致使其所冒名者無端遭受追訴處罰，所為自無足取。惟衡
    其並無前科，素行尚佳，及其智識、犯罪動機，犯罪後業與
    過失傷害之被害者甲○○達成和解，賠償甲○○損失，有和
    解書1 份在卷可憑，態度尚可等一切情況，量處如所示之刑
    ，並諭知易科罰金之折算標準，併依刑法第41條第8 項規定
    ，就其所定應執行刑諭知易科罰金之折算標準。附表所示偽
    造署押數量欄所示偽造之署押，均應依刑法第219 條之規定
    宣告沒收。
  (二)被告丙○就犯罪事實三所為，係犯刑法第164 條第2 項、第
    1 項之頂替罪。又按「配偶、5 親等內之血親或3 親等內之
    姻親圖利犯人或依法逮捕拘禁之脫逃人，而犯第164 條或第
    165 條之罪者，減輕或免除其刑。」刑法第167 條定有明文
    。查被告丙○與乙○為兄弟關係，為2 親等之血親，被告丙
    ○基於手足之情而犯頂替罪，爰依法減輕其刑。爰審酌被告
    丙○頂替他人犯罪，致使真正犯罪者隱蔽，誤導偵辦方向，
    浪費司法資源，所為自屬可議，惟衡其與真正犯罪者乙○係
    孿生兄弟，基於血緣之親而為手足承擔犯罪，尚屬情理之常
    ，其情節、動機尚有可恕，及其智識、犯罪手段，犯罪後坦
    承犯行，態度尚可等一切情狀，量處如主文所示之刑，並諭
    知易科罰金之折算標準。
  (三)末查，被告乙○、丙○前未因故意犯罪受有期徒刑以上刑之
    宣告，有臺灣高等法院被告前案紀錄表1 份在卷可參，渠等
    因一時疏失，致罹刑章，事後深具悔意，信經此偵審程序及
    罪刑之宣告，當知所警惕，而無再犯之虞，本院認所宣告之
    刑，以暫不執行為適當，分別就被告乙○部分宣告緩刑3 年
    、被告丙○部分宣告緩刑2 年，並另就被告乙○部分依同條
    第2 項第4 款規定，命渠等應向公庫支付如主文所示之金額
    ，以資警惕。
據上論斷，應依刑事訴訟法第273 條之1 第1 項、第299 條第1
項前段，刑法第216 條、第210 條、第185 條之4 、第41條第1
項前段、第8 項、第219 條、第55條、第51條第5 款、第74條第
1 項第1 款、第2 項第4 款，判決如主文。
本案經檢察官李美金到庭執行職務。
中    華    民    國    99    年    7     月    30    日
                      刑事第十二庭  法  官  何燕蓉
上列正本證明與原本無異。
如不服本判決，應於送達後10日內敘明上訴理由，向本院提出上
訴狀，上訴於本院第二審合議庭 (應附繕本) 。其未敘述上訴理
由者，應於上訴期間屆滿後20日內向本院補提理由書「切勿逕送
上級法院」。
                                    書記官  王元佑
中    華    民    國    99    年    7     月    30    日
附表：
┌──┬───────────────────────┬────────┐
│編號│         偽造署押之文件                       │  偽造署押數量  │
├──┼───────────────────────┼────────┤
│ 1  │臺北縣政府警察局北縣警交大字第C00000000 號舉發│1.偽造「陳朔」署│
│    │違反道路交通管理事件通知單（同上偵查卷第28頁）│  名1 枚        │
│    │                                              │2.偽造「李志賢」│
│    │                                              │  賢」署名1 枚  │
│    │                                              │3.偽造署押1 枚  │
├──┼───────────────────────┼────────┤
│ 2  │調查筆錄（98年度偵字第16087 號卷第3 至6 頁）  │1.偽造「陳朔」署│
│    │                                              │  名4 枚        │
│    │                                              │2.偽造「李志賢」│
│    │                                              │  賢」署名4 枚  │
│    │                                              │3.偽造署押15枚  │
├──┼───────────────────────┼────────┤
│ 3  │臺北縣政府警察局三峽分局權利告知書（同上偵查卷│1.偽造「李志賢」│
│    │第21頁）                                      │  署名1 枚      │
│    │                                              │2.偽造署押1 枚  │
├──┼───────────────────────┼────────┤
│ 4  │酒精測定紀錄表（同上偵查卷第20頁）            │1.偽造「李志賢」│
│    │                                              │  署名1 枚      │
│    │                                              │2.偽造署押1 枚  │
└──┴───────────────────────┴────────┘

司法院資訊處製作；財團法人民間司法改革基金會備份。
